【裁判字號】    92,上易,794
【裁判日期】    920917
【裁判案由】    損害賠償
【裁判全文】
臺灣高等法院民事判決                            九十二年度上易字第七九四號
    上  訴  人  甲○○
                乙○○
    被上訴  人  丙○○
右當事人間損害賠償事件，上訴人對於中華民國九十二年六月二十日臺灣桃園地方法
院九十二年度訴字第四五二號第一審判決提起上訴，本院於九十二年九月三日言詞辯
論終結，判決如左：
    主      文
上訴駁回。
第二審訴訟費用由上訴人負擔。
    事      實
甲、上訴人方面：
  一、聲明：
    (一)原判決不利於上訴人部分廢棄。
    (二)右廢棄部分，被上訴人在第一審之訴駁回。
    (三)訴訟費用由被上訴人負擔。
  二、陳述：除與原判決記載相同者，茲引用之外，補陳：
    (一)上訴人甲○○與被上訴人間之婚姻早已出現破綻，並非上訴人乙○○之介入所
      致。被上訴人在八十九年間與上訴人甲○○發生爭執後，即將房屋鑰匙更換，
      禁止上訴人甲○○返家，並拒絕讓二名子女吳國寧、吳芳瑜進入家門，上訴人
      甲○○不得已才攜二名子女在外生活，上訴人乙○○見上訴人甲○○二名子女
      年幼可憐，伸出援手照顧，上訴人甲○○感動不已，才與上訴人乙○○日久生
      情，產下一女葉亞璇。
    (二)被上訴人對於其與上訴人甲○○間之婚姻問題，亦有過失，且被上訴人在上訴
      人甲○○及二名子女在外期間，對於二名子女之生活不聞不問，二名子女之教
      育撫養費用均由上訴人甲○○負擔，若要上訴人再賠償被上訴人之損失，實欠
      允妥；退步縱認上訴人應賠償被上訴人，原審判決命上訴人賠償十萬元，亦屬
      過高，應予酌減。
乙、被上訴人方面：
  一、聲明：駁回上訴。
  二、陳述：上訴人早就認識。係因上訴人甲○○對被上訴人使用暴力，被上訴人始
      將門鎖更換。被上訴人前往看小孩時，上訴人乙○○說要讓被上訴人死在該處
      。
    理    由
一、被上訴人起訴主張：伊與上訴人甲○○為夫妻，上訴人乙○○明知上訴人甲○○
    為伊之配偶，該二人竟基於概括犯意，連續自九十年八月間起在桃園縣中壢市○
    ○路五十九巷十四號二樓同居為通、相姦行為多次，上訴人乙○○並於九十一年
    六月二十一日產下一女葉亞璇。上訴人二人不法侵害伊基於配偶關係之身分法益
    ，爰依侵權行為法律關係，請求上訴人二人賠償伊精神慰撫金二百萬元等情（原
    審判命上訴人給付十萬元，駁回被上訴人其餘請求，僅上訴人就敗訴部分提起上
    訴，被上訴人就駁回部分並未聲明不服）。
    上訴人則一致以：上訴人甲○○與被上訴人間之婚姻早已出現破綻，並非上訴人
    乙○○之介入所致。被上訴人在八十九年間與上訴人甲○○發生爭執後，即將房
    屋鑰匙更換，禁止上訴人甲○○返家，並拒絕讓二名子女吳國寧、吳芳瑜進入家
    門，上訴人甲○○不得已才攜二名子女在外生活，上訴人乙○○伸出援手照顧，
    上訴人甲○○感動不已，才與上訴人乙○○日久生情，產下一女葉亞璇，可見被
    上訴人對於其與上訴人甲○○間之婚姻問題，亦有過失。被上訴人對於二名子女
    生活不聞不問，子女之教育撫養費用均由上訴人甲○○負擔，被上訴人請求上訴
    人賠償，為無理由。退步縱認上訴人應賠償被上訴人，原審判決上訴人賠償十萬
    元，亦屬過高等語，資為抗辯。
二、經查：上訴人甲○○與被上訴人於八十二年十月十六日結婚，為夫妻，婚姻關係
    現尚存續中；又上訴人乙○○明知上訴人甲○○為有配偶之人，該二人竟基於概
    括犯意，連續自九十年八月間起在桃園縣中壢市○○路五十九巷十四號二樓同居
    為通、相姦行為多次，上訴人乙○○並於九十一年六月二十一日產下一女葉亞璇
    ，嗣經被上訴人對上訴人二人提出告訴，臺灣桃園地方法院中壢簡易庭以上訴人
    甲○○連續有配偶而與人通姦，處有期徒刑參月，如易科罰金以參佰元折算壹日
    ，上訴人乙○○連續與有配偶之人相姦，處有期徒刑參月，如易科罰金以參佰元
    折算壹日確定在案等事實，有被上訴人提出之
    察署九十一年度他字第八八一號偵卷內可參（該卷第四頁），並經原審調該法院
    九十一年度壢簡字第一二七三號刑事卷宗無訛（卷宗影本外放），且為上訴人所
    不爭執，應堪信為真實。
三、按不法侵害他人之身體、健康、名譽、自由、信用、隱私、貞操，或不法侵害其
    他人格法益而情節重大者，被害人雖非財產上之損害，亦得請求賠償相當之金額
    。其名譽被侵害者，並得請求回復名譽之適當處分，此規定於不法侵害他人基於
    父、母、子、女或配偶關係之身分法益而情節重大者，準用之，民法第一百九十
    五條第一項、第三項定有明文。又通姦足以破壞夫妻間之共同生活而非法之所許
    ，此從公序良俗之觀點可得斷言，不問所侵害係何權利，對於配偶之他方應構成
    共同侵權行為，最高法院五十五年台上字第二○五三號判例足供參照。本件於被
    上訴人與上訴人甲○○婚姻關係存續中，上訴人甲○○與乙○○連續通姦及相姦
    ，核係侵害被上訴人基於配偶關係之身分法益，且情節重大，足使被上訴人感到
    不堪，精神上受有相當痛苦甚明。是被上訴人基於共同侵權行為之法律關係，請
    求上訴人給付非財產上之損害（慰撫金），於法有據。
四、再按慰撫金之賠償其核給之標準固與財產上損害之計算不同，然非不可斟酌雙方
    身分資力與加害程度，及其他各種情形核定相當之數額，最高法院五十一年台上
    字第二二三號判例明揭上旨。經查：
  (一)被上訴人與上訴人甲○○於八十二年間結婚，婚後育有二名子女，依被上訴人於
    刑事案件中之告訴狀記載：「婚後二人感情不睦，八十九年間二人甚至分居」等
    語（臺灣桃園地方法院檢察署九十一年度他字第八八一號偵查卷第二頁）；上訴
    人甲○○與被上訴人均一致陳明：八十九年因雙方發生衝突，被上訴人因而在過
    年時更換房屋鑰匙，不讓上訴人甲○○回家云云在卷（原審卷第十九頁，本院卷
    第九頁），足認：被上訴人與上訴人甲○○婚後感情不合，八十九年間甚至已達
    分居程度。
  (二)上訴人乙○○於偵查中供承：伊與上訴人甲○○於八十九年十一月間認識（臺灣
    桃園地方法院檢察署九十一年度偵字第一二五０九號偵查卷十九頁）；上訴人甲
    ○○及其與被上訴人所生子女吳國寧、吳芳瑜
    訴人乙○○
    第八八一號偵查卷第四頁至第五頁）。可見：上訴人甲○○與被上訴人之婚姻原
    本即不順遂，上訴人甲○○係因被上訴人更換門鎖無法返家，其後始與上訴人乙
    ○○結識並進而同居，故上訴人甲○○與被上訴人間之婚姻破裂，非可完全歸責
    於上訴人二人間之通姦及相姦行為。被上訴人雖執詞主張：上訴人二人早已認識
    云云，惟並未舉出任何證據，自難採信。
  (三)查本件被上訴人係國中畢業，現在以賣早點及照顧小孩維生，月入約二萬元，名
    下無恆產；上訴人甲○○則係國中畢業，開吊車為業，月入三萬五千元，無恆產
    ；另上訴人乙○○為國中畢業，在家照顧被上訴人二名子女及其與上訴人甲○○
    所生之女葉亞璇，無業，亦無收入等情，業據各人分別陳明在卷（原審卷第十四
    、二十頁）。上訴人雖抗辯：被上訴人對於二名子女之生活不聞不問，二名子女
    之教育撫養費用均由上訴人甲○○負擔，若要上訴人再賠償被上訴人之損失，實
    欠允妥云云，縱令屬實，要係被二名子女得否請求被上訴人給付扶養費之事項，
    核屬別一問題，非本件訴訟所得審究，故上訴人上開所辯，殊非可採。本院審酌
    兩造上述學歷、身分、資力、上訴人甲○○於被上訴人間之相處情形、被上訴人
    受到之傷害及痛苦程度等一切情狀，因認原審判決上訴人應給付予被上訴人之非
    財產上損害十萬元甚為適當。
五、綜上所述，被上訴人基於侵權行為之法律關係，請求被上訴人給付非財產上損害
    於十萬元範圍內，為有理由，應予准許。原審判命上訴人如數給付，認事用法均
    妥適。上訴人仍執陳詞，指摘原判決不當，為無理由，應予駁回。
六、據上論結：本件上訴為無理由，依民事訴訟法第四百四十九條第一項、第七十八
    條、第八十五條第一項前段，判決如主文。
中      華      民      國    九十二    年      九      月      十七    日
                                    民事第四庭
                                        審判長法  官  李  瓊  蔭
                                              法  官  楊  豐  卿
                                              法  官  林  金  吾
正本係照原本作成。
不得上訴。
中      華      民      國    九十二    年      九      月      十七    日
                                              書記官  張  淑  芳


司法院資訊處製作；財團法人民間司法改革基金會備份。
